【裁判字號】    92,上訴,11
【裁判日期】    920718
【裁判案由】    誣告等
【裁判全文】
臺灣高等法院花蓮分院刑事判決                      九十二年度上訴字第一一號
    上  訴  人
    即  被  告  甲○○
右上訴人即被告因誣告等案件，不服臺灣花蓮地方法院八十九年度訴緝字第二十號中
華民國九十一年十二月十三日第一審判決（起訴案號：臺灣花蓮地方法院檢察署八十
七年度偵字第三一五七號），提起上訴，本院判決如左：
    主  文
原判決撤銷。
甲○○意圖他人受刑事處分，而使用變造之證據，累犯，處有期徒刑拾月。
    事  實
一、甲○○於民國（下同）八十一年及八十四年間，曾因違反槍砲彈藥刀械管制條例
    案件、誣告罪、違反動產擔保交易法案件，經分別判處有期徒刑一年二月、三月
    及二月確定，並自八十四年十二月二十九日入監接續執行，八十六年二月五日假
    釋出獄，迄八十六年七月十七日因縮短刑期及假釋期滿而執行完畢。緣於八十七
    年七月中旬，其為替友人龍洺賢（原名龍玉虹）解決積欠乙○○之債款，得龍洺
    賢同意後，將原由龍洺賢使用，登記為龍佳榆（原名龍美虹，係龍洺賢之妹）所
    有之車號Ｌ三－九五二八號自用小客車，以新臺幣（下同）五十萬元之價格抵償
    予乙○○，乙○○並允諾龍洺賢得繼續使用該車。甲○○嗣為取得該車之使用權
    ，遂與乙○○約定其每月交付一萬元，並書立內容為「讓與人乙○○將Ｌ三－九
    五二八自用小客車讓予甲○○，甲○○每個月繳付壹萬元正。讓予人：」之讓予
    書，交由乙○○簽名。詎甲○○為向龍洺賢證明其為該車之真正所有權人，竟於
    同年七月二十七日某時，在不詳地點，將前開讓予書之內容影印後變造為「讓予
    人乙○○將Ｌ三－九五二八自用小客車讓予甲○○，金額現金新臺幣伍拾萬元正
    。收款人、讓予人：」，並保留乙○○之簽名後再加影印；進而將經變造之讓予
    書影本行使出示予龍洺賢，作為其已向乙○○支付五十萬元，並享有上開汽車所
    有權之憑證，而由龍洺賢處取得該車使用，足生損害於龍洺賢、龍佳榆及乙○○
    等人。後因甲○○未依約按月給付一萬元予乙○○，經乙○○與龍洺賢聯絡知悉
    上情，認甲○○並無權使用該車，龍洺賢遂於八十七年八月九日將前揭自用小客
    車自甲○○原位於花蓮縣花蓮市○○路十四號之一住處駛回；甲○○竟意圖使該
    車車主龍佳榆受刑事處分，而以上開變造之讓予書影本文書證據，於八十七年八
    月十一日持以向臺灣花蓮地方法院檢察署檢察官提出龍佳榆（原名龍美虹）涉有
    竊盜犯嫌之告訴，而使用該變造之證據，嗣經檢察官對龍佳榆為不起訴處分。
二、案經乙○○訴由臺灣花蓮地方法院檢察署檢察官偵查起訴。
    理  由
一、訊據上訴人即被告（以下簡稱被告）甲○○固不否認其於前揭時間，為替友人龍
    洺賢解決債務問題，而居中將前揭車輛以五十萬元抵償予乙○○，後並與乙○○
    約定由其每月繳付一萬元而取得該車使用權，雙方並書立內容為「讓與人乙○○
    將Ｌ三－九五二八自用小客車讓予甲○○，甲○○每個月繳付壹萬元正。讓予人
    ：（乙○○簽名）」之讓予書（以下簡稱：第一份讓予書）；嗣後其為向龍洺賢
    證明其為該車之真正所有權人，而向龍洺賢提示內容為「讓予人乙○○將Ｌ三－
    九五二八自用小客車讓予甲○○，金額現金新臺幣伍拾萬元正。收款人、讓予人
    ：（乙○○簽名）」之讓予書（以下簡稱：第二份讓予書），而取得該車使用；
    及因上開車輛遭龍洺賢駛回，而持該第二份讓予書影本，於上揭時間向台灣花蓮
    地方法院檢察署檢察官提出龍佳榆涉有竊盜之告訴等事實；惟矢口否認有何誣告
    及變造暨行使變造私文書之犯行，辯稱：系爭車輛車主雖登記為龍佳榆，惟該車
    業已讓予給乙○○，伊再以五十萬元向乙○○頂讓該車，兩張讓予書都是經乙○
    ○同意的，沒有偽造文書，也沒有誣告云云。惟查：
（一）審之證人乙○○在原審結證稱：因為龍洺賢欠伊錢，甲○○遂持龍佳榆具名的
      汽車讓與文件給伊，說龍佳榆拿這部車給伊抵債，但約定龍洺賢仍得使用該車
      ；因為伊不會開車，且這部車是分期付款，不能過戶，被告又說他與龍洺賢合
      夥做生意，希望車子借他用，才簽署讓予書（即第一份讓予書），約定被告需
      每月付伊一萬元之維修費，伊簽這份讓予書的意思就是要把這部車讓予給被告
      ，但被告沒有依約每個月給付一萬元，所以伊認為這台車不是他的；且被告提
      出給伊簽名的讓予書只有這一張（即第一份讓予書），被告利用這一張讓予書
      把「甲○○每個月繳付壹萬元正」更改為「金額現金新臺幣伍拾萬元正。收款
      人．．．」等字樣，並執該更改過的讓予書宣稱他已付五十萬元給我，伊根本
      未看過、簽過那紙五十萬元的收據（即第二份讓予書）等語（見原審八十七年
      度訴字第二八八號卷第二十三頁反面、第三十四頁，八十九年訴緝字第二十號
      卷第一百二十七頁、第一百二十八頁）。及證人龍洺賢在原審結證稱：當初被
      告有出示乙○○簽名之五十萬元那張讓予書（即第二份讓予書）給伊看，要跟
      伊拿車回去，當時伊看到的那份讓予書是影本，伊說要看正本，被告拿不出來
      ，要伊跟乙○○要；因為被告說為了伊的債務，他已經提供土地設定給乙○○
      ，所以伊把車子給他使用，至於第一份讓予書，伊並不清楚是怎麼回事；後來
      因乙○○找不到被告來找伊，伊才知道這件事，也才發現被告根本沒有提供土
      地給乙○○設定，伊就去被告家把車子牽回來，被告就告龍佳榆竊盜等語（見
      原審八十七年度訴字第二八八號卷第二十五頁反面，八十九年訴緝字第二十號
      卷第一百零四頁）等語。已足見被告於八十七年七月中旬確實僅提出第一份讓
      予書供乙○○簽名，惟被告為彰顯其為系爭車輛之真正所有權人，遂提出乙○
      ○未曾見過、亦未簽名同意過之第二份讓予書向龍洺賢行使，而取得該車使用
      。
（二）又原審將第一份讓予書及第二份讓予書各影本乙紙，送由內政部警政署刑事警
      察局鑑定結果：該兩張讓予書上部分字跡即「讓與人乙○○將Ｌ三－九五二八
      自用小客車讓予甲○○，．．．讓予人：乙○○」經重疊比對後相符，該部分
      字跡判係印自同一原本，此有該局八十七年十二月二十四日刑鑑字第九八九八
      三號鑑驗通知書及附件在卷可稽（見原審八十七年度訴字第二八八號卷第六十
      頁、第六十一頁）。
（三）被告在原審先係辯稱：讓予書有三張，偵查卷第九頁那張是辦過戶不能辦在土
      地銀行寫的，第十一頁那張是到銀行辦分期時在土地銀行寫的（經查此二張讓
      予書係同一張影印），第十頁那張是去監理站不能辦過戶回來在亞士都寫的（
      該讓予書即係偽造之讓予書），紙張是乙○○提供的，三張均是我寫的，分三
      次不同時間寫，給乙○○簽名；乙○○只給我影本，沒有正本云云（詳原審八
      十七年訴字第二八八號卷第二十三頁、第二十四頁、第三十四頁）。嗣被告經
      原審緝獲後辯稱：送鑑定二張讓予書都是我寫的，分別寫另行起草，但在同一
      天不同時；第一次寫一萬元，第二次寫給付五十萬元，二次都經乙○○同意；
      第一次是她簽的，但是她說要五十萬元還銀行，所以我要她拿回第一張來換，
      所以都經她同意在她面前簽的，二張是分開重新寫過云云（詳原審八十九年訴
      緝第二十號卷第一六四頁、第一六五頁）。另被告在本院則辯稱：讓予書不是
      我偽造的，那是乙○○同意我改的，是乙○○教我將原來一萬元部分塗掉，讓
      我再影印一張，再寫上五十萬元就好，是經過乙○○同意我才會這樣做云云。
      顯見被告所辯前後不一，若依其在原審所辯：兩張讓予書是分別起草，再分別
      交由乙○○簽署；則兩份讓予書豈會有部分字跡即「讓與人乙○○將Ｌ三－九
      五二八自用小客車讓予甲○○，．．．讓予人：乙○○」等字跡，大小、位置
      完全相同，且經鑑定係印自同一原本，甚至連乙○○之簽名部分亦筆劃、大小
      、位置、簽署形式完全相同之理？又經原審命被告提出第二份讓予書之原本，
      被告稱自始僅執有影本（見原審八十七年度訴字第二八八號卷第三十四頁）；
      依此第二份讓予書內容既為證明被告對系爭車輛使用權，及饒秀鳳收受其五十
      萬元之執據，原本理應由被告保存，其焉會僅留有影本，無法提出原本之理？
      再酌之第一份讓予書原本係由饒秀鳳提出，而非由被告提出（詳原審八十七年
      度訴字第二八八號卷第三十六頁），亦與被告經原審緝獲後所辯：其給付五十
      萬元，並書寫第二份讓予書時，有要乙○○拿回第一張來換云云之情節不符。
      足證卷附第二份讓予書確係被告影印第一份讓予書後，變造部分內容（即將「
      甲○○每個月繳付壹萬元正」變造為「金額現金新臺幣伍拾萬元正。收款人．
      ．．」），再加影印而來。而被告在本院所辯情節，非但與其前所辯不符，亦
      為證人饒秀鳳所否認；況第二份讓予書係證明被告有給付乙○○五十萬元之憑
      證，依被告與證人乙○○等往來均會簽立書面之習慣（參見原審八十七年度訴
      字第二八八號卷第六十五頁被告所提書證），顯無可能如此草率為之；是其在
      本院所辯情節，無非係為配合前項鑑定之結果，委無可採。另被告聲請本院調
      閱臺灣臺中地方法院檢察署八十九年度偵字第一九四０七號卷宗，及傳訊證人
      乙○○一節；經本院調閱上開案號卷宗，並無法證明其確有交付饒秀鳳五十萬
      元車款之事實，有上開案號不起訴處分書影本在卷可按；至證人饒秀鳳在原審
      已證述明確，自無再傳訊之必要，均附此敘明。
（四）此外，並有第一份讓予書影本及原本、第二份讓予書影本、龍佳榆與乙○○間
      之汽車讓與文件，及被告與龍洺賢間之合夥契約文件在卷可稽。再被告執第二
      份讓予書對龍佳榆（原名龍美虹）提出竊盜告訴之事實，有臺灣花蓮地方法院
      檢察署八十七年度偵字第二七七三號卷宗影本附卷可參。故被告意圖使龍佳榆
      受刑事處分，而執第二份偽造之讓予書影本文書為證據，向臺灣花蓮地方法院
      檢察署提出告訴之事實，亦堪認定。
（五）綜上所述，被告於與乙○○約定第一份讓予書之內容並由乙○○簽名後，為向
      龍洺賢表彰其對系爭車輛之權利，竟於前揭時間，在某不詳地點，影印該第一
      份讓予書內容後變造為「讓予人乙○○將Ｌ三－九五二八自用小客車讓予甲○
      ○，金額現金新臺幣伍拾萬元正。收款人、讓予人：」，並保留乙○○之簽名
      後再加影印；進而將經變造之讓予書影本行使出示予龍洺賢，作為其已向乙○
      ○支付五十萬元，並享有上開汽車所有權之憑證，而由龍洺賢處取得該車使用
      ，自足生損害於乙○○、龍洺賢及系爭車輛原車主龍佳榆。嗣因龍洺賢發現上
      情將系爭車輛牽回後，被告更於上開時間持該變造之第二份讓予書影本向臺灣
      花蓮地方法院檢察署檢察官對龍佳榆提出竊盜告訴而使用該變造證據之犯罪事
      證，已甚明確。被告之犯行洵堪認定，應予依法論科。
二、核被告所為，係犯刑法第二百十六條、第二百十條之行使變造私文書罪，及刑法
    第一百六十九條第二項之意圖他人受刑事處分而使用變造之證據罪。被告變造私
    文書復持以行使，其變造私文書之低度行為為高度之行使行為所吸收，不另論罪
    （起訴書事實欄未認定被告向龍洺賢行使第二份讓予書，惟所犯法條已載明刑法
    第二百十六條）。又被告所犯使用變造證據罪與行使變造私文書罪之間，有方法
    、結果之牽連關係，應從一重之意圖他人受刑事處分而使用變造之證據罪處斷。
    又被告於八十一年及八十四年間，曾因違反槍砲彈藥刀械管制條例案件、誣告罪
    、違反動產擔保交易法案件，經分別判處有期徒刑一年二月、三月及二月確定，
    並自八十四年十二月二十九日入監接續執行，八十六年二月五日假釋出獄，迄八
    十六年七月十七日因縮短刑期及假釋期滿而執行完畢，此有台灣高等法院被告全
    國前案紀錄表乙份在卷可按；其受有期徒刑之執行完畢，五年以內再犯本件有期
    徒刑以上之罪，為累犯，依法加重其刑。原審對被告論罪科刑，固非無見。惟被
    告於龍洺賢取回自用小客車後，係持其前變造之讓予書影本，向臺灣花蓮地方法
    院檢察署檢察官告訴龍佳榆涉有竊盜犯嫌，並無證據證明其另有一變造證據之行
    為；原審竟論其另涉有犯刑法第一百六十九條第二項之意圖他人受刑事處分而變
    造證據罪（起訴書事實欄認定被告影印第二份讓予書之時點亦有誤，因被告係持
    第二份讓予書影本出示予龍洺賢，而由龍洺賢處取得該車使用，並非欲告訴時始
    影印第二份讓予書），及於論結欄贅引刑法第一百六十九條第一項，均有未洽。
    被告上訴否認犯罪雖無理由，惟原判決既有未當之處，仍應撤銷改判。爰審酌被
    告犯罪之動機、手段、目的、犯罪所生之損害，犯罪後態度及其與被害人平日之
    關係等一切情狀，量處如主文第二項所示之刑。另被告所提出第二份讓予書影本
    上饒秀鳳之署押，係影印真正之署押而來，並非偽造之署押，故不為沒收之諭知
    ，併此敘明。
據上論斷，應依刑事訴訟法第三百六十九條第一項前段、第三百六十四條、第二百九
十九條第一項前段，刑法第一百六十九條第二項、第二百十六條、第二百十條、第五
十五條、第四十七條，判決如主文。
本案經檢察官翟光軍到庭執行職務。
中      華      民      國    九十二    年      七      月     十八     日
                                    審判長法官  林  慶煙
                                          法官  黃  永  祥
                                          法官  林  德  盛
右正本證明與原本無異。
如不服本判決，應於送達後十日內，向本院提出上訴狀。其未敘述理由者，並應於提
出上訴狀後十日內向本院補提理由狀(須附繕本)。
                                        書記官  劉  夢  蕾
中      華      民      國    九十二    年      七      月     十八     日
附錄本判決論罪之法律條文：
刑法第一百六十九條：
意圖他人受刑事或懲戒處分，向該管公務員誣告者，處七年以下有期徒刑。
意圖他人受刑事或懲戒處分，而偽造、變造證據或使用偽造變之證據者亦同。
刑法第二百十條：
偽造、變造私文書，足以生損害於公眾或他人者，處五年以下有期徒刑。
刑法第二百十六條：
行使第二百十條至第二百十五條之文書者，依偽造、變造文書或登載不實事項或使登
載不實事項之規定處斷。


司法院資訊處製作；財團法人民間司法改革基金會備份。
